【裁判字號】    95,上,12
【裁判日期】    950822
【裁判案由】    返還出資金等
【裁判全文】
臺灣高等法院臺南分院民事判決  95年度上字第12號
上  訴  人  乙○○
訴訟代理人  林崑地  律師
被 上 訴人  甲○○
            丙  ○
上列當事人間請求返還出資金等事件，上訴人對於民國94年11月
15日臺灣嘉義地方法院第一審判決 (94年度訴字第354號)提起上
訴，並為訴之追加，本院於95年8月8日言詞辯論終結，判決如下
：
    主  文
上訴及追加之訴並追加之訴假執行之聲請均駁回。
第二審(含追加之訴）訴訟費用由上訴人負擔。
    事實及理由
甲、程序方面：
一、按在第二審為訴之變更或追加，非經他造同意，不得為之。
    但民事訴訟法第255條第1項第2款至第6款情形，不在此限。
    又請求之基礎事實同一者，縱於訴狀送達後，原告仍得將原
    訴變更或追加他訴，無須得被告同意。此觀民事訴訟法第44
    6條第1項、第255條第1項第2款規定自明。原告於第二審為
    訴之追加，苟其請求之基礎事實同一者，即非法所不許。所
    謂請求之基礎事實同一，係指變更或追加之訴與原訴之主要
    爭點有其共同性，各請求利益之主張在社會生活上可認為同
    一或關連，而就原請求之訴訟及證據資料，於審理繼續進行
    在相當程度範圍內具有同一性或一體性，得期待於後請求之
    審理予以利用，俾先後兩請求在同一程序得加以解決，避免
    重複審理，進而為統一解決紛爭者，即屬之。本件上訴人在
    原審主張：伊與被上訴人甲○○合夥由甲○○出名向被上訴
    人丙○購買就坐落嘉義縣大林鎮○○段532-2地號，旱地，
    面積0.0312公頃之土地（以下簡稱系爭土地），價金新台幣
    （下同）2,831,400元均由伊支付。然因該買賣契約無效，
    而不能取得系爭土地之所有權，致合夥之目的事業不能完成
    ，合夥因而解散，爰依不當得利及合夥之法律關係，請求被
    上訴人丙○應給付被上訴人甲○○2,831,400元本息，被上
    訴人甲○○應將上開金額及利息交付其與上訴人之合夥。被
    上訴人甲○○應與上訴人就其與上訴人之合夥清算，並應與
    上訴人就合夥財產分析，將上訴人之出資2,831,400元本息
    返還上訴人。嗣於本院主張倘伊與被上訴人甲○○無合夥關
    係，追加依不當得利及代位不當得利之法律關係，備位請求
    被上訴人丙○應給付被上訴人甲○○2,831,400元本息，由
    上訴人受領。上訴人於本院追加上開訴訟標的法律關係之請
    求仍援用原請求之訴訟資料及證據，一併請求本院審理，上
    訴人先後兩請求主要爭點既有共同性，請求基礎又有關連性
    、同一性，且證據資料之利用上亦有一體性，依訴訟經濟原
    則，自宜利用同一訴訟程序審理，藉以一次解決本件之紛爭
    ，揆諸上述說明，上訴人數請求基礎事實應屬同一。雖被上
    訴人未到庭表示意見，而上訴人前揭備位之訴之追加，按諸
    前開法文及說明，於法並無不合，應予准許，合先敘明。
二、被上訴人經合法通知，未於言詞辯論期日到場，核無民事訴
    訟法第386條各款所列情形，爰依上訴人聲請，由其一造辯
    論而為判決。
乙、實體方面：
一、上訴人起訴主張：
(一)、伊與被上訴人甲○○合夥欲購地蓋屋出售，約定各出資二分
    之一，而於民國（下同）81年4月30日以2,831,400元之價金
    ，向被上訴人丙○購買所有坐落嘉義縣大林鎮○○段532之2
    號土地（下稱系爭土地），因礙於修正前土地法第30條私有
    農地所有權移轉以承受人能自耕者為限之規定，而被上訴人
    甲○○自稱可以取得自耕能力證明書，故以被上訴人甲○○
    之名義與被上訴人丙○訂立買賣契約書，並約定買賣移轉所
    有權登記權利應由買受人任意指定，出賣人不得藉詞刁難或
    有任何要求等語。且訂約後上訴人已付買賣價款2,831,400
    元。嗣因被上訴人甲○○無法提出自耕能力證明書，三方乃
    約定將系爭土地所有權移轉登記予有自耕能力之訴外人薛木
    楊，並於81年6月15日由薛木楊與被上訴人丙○訂立土地移
    轉契約書。薛木楊本於該土地買賣契約之利益第三人，依民
    法第269條第1項規定訴請被上訴人丙○應辦理系爭土地之所
    有權移轉登記及交付土地予伊，惟法院以該買賣契約訂立時
    ，被上訴人甲○○無自耕能力，其與被上訴人丙○訂立買賣
    契約當然無效，薛木楊自不得依據前揭買賣契約請求為土地
    所有權移轉登記，而判決駁回薛木楊之請求。系爭土地之買
    賣契約既經法院判決無效確定，致系爭土地未能辦理所有權
    移轉登記，依民法第113條規定被上訴人丙○應負回復原狀
    ，將其受領之上開買賣價金2,831,400元返還予買受人之被
    上訴人甲○○。並依民法第179條、182條第2項規定附加利
    息，一併償還。
(二)、又被上訴人甲○○與被上訴人丙○訂立系爭土地之買賣契約
    及交付買賣價金，係執行合夥事務，其所收取之上開被上訴
    人丙○返還之買賣價款，依民法第680條準用同法第541條之
    規定，上訴人得請求被上訴人甲○○交付予上訴人。茲又因
    被上訴人甲○○與被上訴人丙○訂立之系爭土地買賣契約無
    效，而不能取得系爭土地之所有權，致合夥之目的事業不能
    完成，合夥因而解散，又按合夥解散後，應由合夥人全體清
    算之民法第694條第1項定有明文，因此上訴人請求被上訴人
    甲○○應就合夥清算。而上訴人就買賣系爭土地出資2,831,
    400元，被上訴人甲○○自應返還上訴人，爰依合夥及不當
    得利之規定提起本訴。
(三)、原審為上訴人敗訴之判決，上訴人不服提起上訴，並追加備
    位之訴。
  1.上訴聲明：
    (1)原判決廢棄。
    (2)被上訴人丙○應給付被上訴人甲○○2,831,400元，及其
      中500,000元，應自81年5月15日起；其中1,200,000元，
      應自81年6月4日；其中1,131,400元，應自81年6月15日起
      ，均至清償日止按週年利率5%計算利息。被上訴人甲○○
      應將上開金錢及利息交付其與上訴人之合夥。
    (3)被上訴人甲○○應與上訴人就其與上訴人之合夥清算。
    (4)被上訴人甲○○應與上訴人就第二項合夥財產分析，將上
      訴人之出資金2,831,400元及第二項所載利息返還上訴人
      。
    (5)第一、二審訴訟費用由被上訴人等負擔。
    (6)第四項判決上訴人願預供擔保准予假執行。
  2.追加備位聲明：
    (1)被上訴人丙○應給付被上訴人甲○○2,831,400元，及其
      中500,000元，應自81年5月15日起；其中1,200,000元，
      應自81年6月4日；其中1,131,400元，應自81年6月15日起
      ，均至清償日止按週年利率5%計算利息，由上訴人代位受
      領。
    (2)第一、二審訴訟費用由被上訴人負擔。
    (3)願供擔保請准宣告假執行。
二、被上訴人則以：
(一)、被上訴人甲○○部分：接洽系爭土地之買賣時，上訴人曾表
    示要與伊合夥，但因伊反悔，故未成立合夥。又系爭土地之
    買賣，係伊與丙○間所訂立，買賣價金亦由伊支出，上訴人
    僅擔任見證人而已。
(二)、被上訴人丙○部分：被上訴人甲○○有將買受系爭土地之價
    金交付予伊，伊願意將土地登記予上訴人或被上訴人甲○○
    。
(三)、聲明：上訴駁回，及如受不利判決，願供擔保請准免為假執
    行。
三、兩造不爭執之事實：
    被上訴人甲○○與被上訴人丙○於81年4月30日訂立買賣契
    約，由甲○○以總價2,831,400元購買系爭土地，並已付清
    全部價金。
四、至於上訴人主張系爭土地係伊與被上訴人甲○○合夥購買，
    由甲○○出名與丙○訂立買賣契約，伊已支付全部價金2,83
    1,400元，因該買賣契約無效，伊與被上訴人甲○○之合夥
    目的不能完成已告解散，伊得依不當得利及合夥之法律關係
    ，請求被上訴人丙○返還價金之本息予被上訴人甲○○，甲
    ○○應將上開金額本息交付其與上訴人之合夥及被上訴人甲
    ○○應與上訴人就其與上訴人之合夥清算，並應將上訴人之
    出資本息返還上訴人等情，則為被上訴人所否認，並以前開
    等詞置辯。是則本件所應審究者為：(一)上訴人與被上訴人甲
    ○○間有無合夥關係？(二)若有合夥關係，上訴人購買系爭土
    地之出資情形為何？(三)被上訴人丙○有無不當得利之情事？
    (四)上訴人與被上訴人甲○○之合夥是解散而得清算及請求被
    上訴人甲○○給付2,831,400元本息？等項。茲分論如下：
(一)、上訴人與被上訴人甲○○間有無合夥關係？
  1.按合夥為二人以上互約出資以經營共同事業之契約，祇須有
    各合夥人悉為出資之約定，並不以各合夥人皆已實行出資為
    成立要件。合夥人不履行其出資之義務者，雖得依民法第25
    4條解除契約，或依民法第688條予以開除，要不得因此而謂
    合夥契約尚未成立，最高法院22年上字第2894號判例足供參
    照。
  2.經查被上訴人丙○於另案被訴移轉所有權登記事件之一審法
    院審理中陳稱系爭土地是甲○○與乙○○向其購買等語（見
    台灣嘉義地方法院85年度嘉簡字第606號卷第13頁反面、15
    頁、87年度訴字第304號卷76頁反面），且承辦之代書簡
    美釧於該案到庭證稱：「在民國81年間甲○○及乙○○二人
    合夥向丙○承買系爭土地」、「乙○○及甲○○二人說這塊
    地是我們二人合夥買的，我說契約要寫誰名字，乙○○說以
    甲○○名義與被告（即被上訴人丙○）簽訂買賣契約」等語
    屬實（見台灣嘉義地方法院85年度嘉簡字第606號卷第14、
    15頁正、反面）。另參諸證人簡美釧因承辦本件系爭土地之
    移轉登記手續，於81年8月13日即以存證信函定期催告被上
    訴人甲○○及丙○，信函中表明系爭土地為被上訴人甲○○
    及上訴人乙○○合夥承買等語，有存證信函及回執附於台灣
    嘉義地方法院85年度嘉簡字第606號卷第22至25頁可稽。此
    外證人簡美釧於台灣嘉義地方法院87年訴字第304號所有權
    移轉事件，復到庭證稱：「他們雙方即乙○○、甲○○二人
    是買方，跟丙○一起來找我辦，說系爭地是他們合夥買的．
    ．」等語。即被上訴人甲○○及上訴人乙○○對其證詞亦均
    稱：「證人簡美釧所講的均實在，沒有意見」（85年度嘉簡
    字第606號卷第57頁正、反面）。另簡美釧於甲○○被訴詐
    欺案件到庭證稱：他們二人（即上訴人及被上訴人甲○○）
    委託我辦理…二人同意由甲○○申請自耕能力證明…沒辦理
    出來…他們二人後有再同意由乙○○之小舅子薛木楊名義申
    請自耕能力以他的名義登記，乙○○拿薛木楊的自耕能力證
    明書要我登記予薛木楊，我因職責所在，特再以電話通甲○
    ○，甲○○即說不可登記予薛木楊，因為他與乙○○合夥購
    買土地有發生金錢糾紛等語（見台灣嘉義地方法院81年自字
    第78號刑事卷第66-67頁），被上訴人於該案亦自承簡美釧
    之證詞實在等語（見前開刑事卷第84頁、87頁背面），由此
    益徵證人簡美釧之證言，顯非臨訟迴護之詞，應屬可信。再
    被上訴人甲○○於台灣嘉義地方法院81年自字第78號詐欺案
    件中自陳其與上訴人合夥及上訴人乙○○出尾款等情（見台
    灣嘉義地方法院81年自字第78號卷第21頁、第88頁）。雖被
    上訴人甲○○於本院否認有合夥之情事，惟其於前開刑事自
    承其與上訴人有合夥購買系爭土地之情事，其於本院92年上
    更(一)字第3號土地所有權移轉登記事件亦不諱言：「…本來
    要合夥因乙○○沒有出錢，所以才沒有乙○○的名字，買土
    地是要蓋房子來賣不是要自己住…」、「…本來有說好要合
    夥買地蓋房子來賣，後來因乙○○不要拿錢出來就說要退股
    …」等語（見該案件卷第58、59頁），由此可見兩造確曾合
    意合夥購買土地建屋，是上訴人顯因事後資金問題滋生糾紛
    ，不欲承認乙○○有合夥之情事，自難期其為真實之陳述。
    由上各情足徵，上訴人主張伊原與被上訴人甲○○合夥，約
    定各出資二分之一，購買系爭土地之事實，應堪予認定。
(二)、購買系爭土地，上訴人之出資情形為何？
    上訴人與被上訴人甲○○雖約定出資各二分之一購買系爭土
    地，有如前述。然實際價款之支出雙方迭有爭議，兩造於前
    開刑事案件中均自陳付款方法是誰先有錢誰先付（見前開刑
    事卷第59頁背面、第60頁）。上訴人主張全部價款均由其支
    出，而為被上訴人甲○○所否認。經查：
  1.依被上訴人甲○○與丙○間之買賣契約書第3條約定定金：
    200,000元及支付世華銀行嘉義分行支票乙紙，81年5月15日
    到期面額為300,000元；又第4條之付款方法：雙方約定於
    5月30日再付中期款1,200,000元正。雙方約定於最慢期限
    6月15日付清尾款1,131,400元正（詳原審卷第26頁）。查：
  (1)、定金500,000元交付被上訴人丙○時，上訴人及被上訴人
      甲○○在場事實，業據被上訴人丙○陳明，惟不得以上訴
      人在場，即認定定金500,000元係上訴人所支付。雖上訴
      人主張被上訴人甲○○於前開刑事案件中供稱其沒有出錢
      而據此主張該部分之金額係伊所支付。但查於該刑事案中
      法官先問被上訴人甲○○系爭土地有無出錢，甲○○答稱
      「有」，（見前開刑事卷第28頁倒數第4行），僅其供述
      錢係向訴外人陳水杉拿的而已。上訴人未確實舉證證明該
      50萬元係伊支付，其此部分之主張自非可採。
  (2)、上訴人主張中期款1,200,000元因係於訂約當日由被上訴
      人甲○○簽發之付款人世華銀行嘉義分行、帳戶RC000000
      0號、發票日81年6月3日、金額1,200,000元交付被上訴人
      丙○，惟屆期不能兌現遭退票後，由上訴人於81年6月4日
      向嘉義市第三信用合作社之帳戶4743號領出950,000元，
      及自臺南區中小企業銀行之帳戶2653號領出250,000元，
      合計1,200,000元，於81年6月4日存入被上訴人甲○○之
      上開支票帳戶內所支付的，有代書簡美釧親筆所寫收據及
      上訴人在上開合作社及銀行之活期儲蓄存款存摺之領款可
      證。雖訴外人陳水杉於台灣嘉義地方法院81年度自字第78
      號詐欺案件審理中證稱：「1,200,000元也是向張傳泉借
      的2,000,000元之內的錢」，「日期我忘了，大概五月，
      也在我家我交甲○○要付第二期款，也是現金」等語。但
      核與前揭買賣契約書第4條付款方法：於5月30日再付中期
      款1,200,000元，而該款項係由被上訴人甲○○簽發帳戶
      1191號，發票日81年6月3日、金額1,200,000元支票交付
      被上訴人丙○之日期為6月者不相符；且現金1,200,000元
      非小數目，被上訴人甲○○必會存入其之世華銀行嘉義分
      行000-000000-帳戶內，惟被上訴人甲○○之上開銀行帳
      戶內81年5月及81年6月3日以前並無該1,200,000元現金之
      存入及支出，有該銀行之甲○○帳戶存款明細表可證（見
      原審卷第163、164頁），足見陳水杉之證言及被上訴人甲
      ○○之抗辯不實。而由上訴人所提出之前開領款及存入被
      上訴人甲○○前開支票存戶之金額1,200,000元等情，足
      見上訴人此部分之主張應信為真實。
  (3)、尾款1,131,400元係上訴人支付之情，業據被上訴人甲○
      ○於本院82年度自訴字第78號陳述明確（詳該卷第28頁）
      ，另被上訴人丙○亦於本院85年度嘉簡字第606號所有權
      移轉登記事件85年9月16日訊問時陳稱：「‥‥最後一筆
      款項（即尾款）是乙○○拿的」等語相符，且有上訴人之
      臺南區中小企業銀行興業辦事處活期儲蓄存款存摺及臺南
      區中小企業銀行興業分行出具之證明書可證（詳本審卷第
      145頁、第149頁），而堪認定。
  2.依上說明，系爭買賣契約之中期款1,200,000元、尾款1,131
    ,400元，係上訴人所支付，應可認定。
(三)、被上訴人丙○有無不當得利之情事？
  1.上訴人主張伊與被上訴人甲○○合夥，由甲○○向被上訴人
    丙○購買之系爭土地，因礙於修正前土地法第30條私有農地
    所有權移轉以承受人能自耕者為限之規定，而被上訴人甲○
    ○自稱可以取得自耕能力證明書，故以被上訴人甲○○之名
    義與被上訴人丙○訂立買賣契約書，並約定買賣移轉所有權
    登記權利應由買受人任意指定，出賣人不得藉詞刁難或有任
    何要求等語。嗣因被上訴人甲○○無法提出自耕能力證明書
    ，三方乃約定將系爭土地所有權移轉登記予有自耕能力之訴
    外人薛木楊，並於81年6月15日由薛木楊與被上訴人丙○訂
    立土地移轉契約書。薛木楊本於該土地買賣契約之利益第三
    人，依民法第269條第1項規定訴請被上訴人丙○應辦理系爭
    土地之所有權移轉登記及交付土地予伊，惟法院以該買賣契
    約訂立時，被上訴人甲○○無自耕能力，其與被上訴人丙○
    訂立買賣契約當然無效，薛木楊自不得依據前揭買賣契約請
    求為土地所有權移轉登記，而判決駁回薛木楊之請求確定，
    則丙○受領價金自屬不當得利，自應返還云云。
  2.經查，訴外人薛木楊本於系爭買賣契約、土地所有權移轉之
    物權契約及利益第三人契約之法律關係，請求被上訴人丙○
    應辦理系爭土地之所有權移轉登記及交付土地予伊，雖經判
    決駁回確定，業經本院調閱原審87年度訴字第304號、本院
    93年上字第55號及最高法院94年台上字第631號卷宗查明屬
    實。但該94年台上字第631號確定判決，係以解釋意思表示
    應探求當事人之真意，不能拘泥於所用文字。本件系爭買賣
    契約書係屬制式契約，其中第11條之印刷文字所載「本買賣
    移轉登記權利應由買主任意指定，賣主不得藉詞刁難或有任
    何要求」，既於特地用「手寫」方式加註該第11條特約事項
    第4款另為約定：「買方如受自耕能力限制無法達成登記時
    ，該案自動撤銷」，即見買賣雙方明確知道，因受限於買方
    應有自耕能力之法令限制，如未能以有自耕能力之人為買受
    人時，系爭買賣契約當然失其效力，乃合意以原認為可取得
    自耕能力證明之甲○○為買受人，嗣因甲○○未能取得自耕
    能力證明，始再合意以有自耕能力之上訴人為買方名義人，
    足證買賣雙方有將系爭土地所有權移轉於有自耕能力之第三
    人之合意，而應認乙○○與甲○○與被上訴人間所成立之系
    爭買賣契約為有效。惟系爭土地買受人乙○○與甲○○均無
    將系爭土地所有權直接歸屬於上訴人之意思，自與以契約所
    生債權，直接歸屬於當事人以外第三人之利益第三人契約要
    件不符，而不生利益第三人契約之效力。上訴人本於利益第
    三人契約之法律關係，暨以利益第三人契約有效為基礎之買
    賣契約、物權契約直接對被上訴人為請求，顯非有理，而駁
    回薛木楊之請求確定。上訴人扭曲事實，稱系爭買賣契約經
    確定判決認定無效，顯非可採。
  3.系爭買賣契約既非無效，則被上訴人丙○受領價金2,831,40
    0元，即無不當得利可言，至為明確。
(四)、上訴人與被上訴人甲○○之合夥是解散而得清算及請求被上
    訴人甲○○給付2,831,400元本息？
  1.按解散為合夥消滅之事由，清算為合夥消滅之了結程序，苟
    無解散，清算程序即無可進行，是合夥解散後，始生清算問
    題，如未解散即無請求清算之問題，最高法院著有58年台上
    字第80號判例足供參照。
  2.上訴人雖主張因系爭買賣契約無效，而不能取得系爭土地之
    所有權，致合夥之目的事業不能完成，合夥因而解散，其得
    請求被上訴人甲○○清算及給付2,831,400元本息云云。然
    查系爭買賣契約並非無效，亦無不能取得系爭土地所有權之
    情事，前已詳述，則其主張買賣契約無效，不能取得系爭土
    地所有權，致合夥目的事業不能完成，合夥因而解散，即非
    可採，其進而請求被上訴人甲○○為清算，自屬無據。
  3.又按民法第682條第1項規定合夥人於合夥清算前，不得請求
    合夥財產之分析。換言之，合夥解散後，應先經清算程序。
    且合夥財產，依同法第697條第1項規定，應先清償合夥債務
    ，或劃出必要之數額後尚有賸餘，始應返還各合夥人之出資
    ，必清償合夥債務及返還各合夥人出資後，尚有賸餘者，始
    應按各合夥人應受分配利益之成數，分配於各合夥人，此觀
    同法697條第2項、第699條規定自明。本件上訴人與被上訴
    人甲○○間合夥尚未解散，更無清算，則上訴人訴請返還出
    資，即屬無據。
五、上訴人另於本院主張倘伊與被上訴人甲○○無合夥關係，追
    加依不當得利及代位不當得利之法律關係，備位請求被上訴
    人丙○應給付被上訴人甲○○2,831,400元本息，由上訴人
    受領。查上訴人與被上訴人甲○○非無合夥關係，且被上訴
    人丙○亦無不當得利之情事，其於本院追加上開訴訟標的法
    律關係，備位請求被上訴人丙○應給付被上訴人甲○○2,83
    1,400元本息由伊代位受領，亦屬無據。
六、綜上所述，上訴人雖與被上訴人甲○○間有合夥關係，而由
    被上訴人甲○○與被上訴人丙○訂立系爭買賣契約，並非無
    效，該合夥亦無目的事業不能完成，因而解散之情事。從而
    是上訴人請求(1)被上訴人丙○應給付被上訴人甲○○2,831,
    400元，及其中500,000元，應自81年5月15日起；其中1,200
    ,000 元，應自81年6月4日；其中1,131,400元，應自81年6
    月15日起，均至清償日止按週年利率5%計算利息。被上訴人
    甲○○應將上開金錢及利息交付其與上訴人之合夥。(2)被上
    訴人甲○○應與上訴人就其與上訴人之合夥清算。(3)被上訴
    人甲○○應與上訴人就第二項合夥財產分析，將上訴人之出
    資金2,831,400元及利息返還上訴人，為無理由，應予駁回
    。其就前述(3)請求所為假執行之聲請亦失所附麗，應併予駁
    回。原審為上訴人敗訴之判決，並駁回其假執行之聲請，其
    理由雖有不同，但結論並無二致，應予維持。另上訴人於本
    院為備位聲明部分之追加，亦無理由，其假執行之聲請亦失
    所依附，均應併予駁回。
七、本件事證已臻明確，兩造其餘攻擊防禦方法，與判決結果無
    影響，無庸一一論列
八、據上論結，本件上訴及追加之訴，均為無理由，依民事訴訟
    法第449條第1項、第2項、第463條、第385條第1項前段、第
    78條，判決如主文。
中    華    民    國    95    年    8    月    22     日
                  民事第二庭      審判長法  官  丁振昌
                                        法  官  吳上康
                                        法  官  李素靖
上為正本係照原本作成。
如對本判決上訴，須於判決送達後20日內向本院提出上訴狀，未
表明上訴理由者，應於上訴後20日內，向本院提出理由書（須附
繕本）。
中    華    民    國    95    年    8    月    25     日
                                        書記官  林鈴香
                                                   K


司法院資訊處製作；財團法人民間司法改革基金會備份。
